最　高　行　政　法　院　判　決　　　　　　　　　九十一年度判字第一四七○號
　　原　　　告　乙○○
　　　　　　　　甲○○
　　　　　　　　丙○○
　　共同訴訟代理人
　　　　　　　　丁○○
　　被　　　告　臺中縣政府
　　代　表　人　黃仲生
右當事人間因有關土地事務事件，原告不服內政部中華民國八十九年四月七日台八九
內訴字第八九○三一六三號再訴願決定，提起行政訴訟。本院判決如左：
　　主  文
原告之訴駁回。
訴訟費用由原告負擔。
　　事  實
緣原告所有坐落臺中縣后里鄉○○○段四六二─七地號特定農業區甲種建築用地土地
，於六十九年五月二十九日分割增為四六二─九、四六二─一○等兩筆土地，七十年
間原告以已領工廠登記證為由，申請將系爭四六二─九、四六二─一○兩筆土地更正
編定為特定農業區丁種建築用地，經被告七十年四月十三日府地用字第四○○七五號
函准予更正編定。嗣原告於八十六年十二月十六日復向被告所屬豐原地政事務所申請
請依內政部八十五年六月十八日內地字第八五七五三八四號函及八十六年十月二十七
日內地字第八六八八八二五號函將系爭四六二─九、四六二─一○土地由特定農業區
丁種建築用地，變更編定為同區甲種建築用地。經豐原地政事務所八十七年六月二十
二日豐地四字第八七○○四八九六號駁復，原告不服，提起訴願及再訴願，經臺灣省
政府八十八年三月九日府訴二字第一四八九○九號再訴願決定以變更編定核屬縣（市
）政府之職權，豐原地政事務所逕為處分，顯為無權處分，乃將原決定、原處分均撤
銷，責由豐原地政事務所另為適法之處理。豐原地政事務所乃將全案移由被告以八十
八年七月三日府地用字第一九二八八七號函知原告：「．．．二、有關內政部八十五
年六月十八日台八五內地字第八五七五三八四號函及八十六年十月二十七日台八六內
地字第八六八八二五號函．．．業經內政部八十七年十一月五日台八七內地字第八七
八七五四八號函停止適用在案，而關於本案土地是否依規定改變編定為甲種建築用地
之疑義，亦經內政部八十七年十二月二十二日台八七內地字第八七八四○四五號函示
略以：『．．．又內政部八十五年六月十八日及八十六年十月二十七日上開二函停止
適用前已受理，尚未核准用地改變編定之案件，於內政部上開八十七年十一月五日函
示後，應不再繼續辦理。』在案。三、至本案得否申請辦理變更編定請依『非都市土
地使用管制規則』第三十五條規定辦理。」原告不服，提起訴願、再訴願，遞遭決定
駁回，遂提起本件行政訴訟。茲摘兩造訴辯意旨於次：
原告起訴意旨略謂：一、依據內政部八十五年六月十八日內地字第八五七五三八四號
函示「按於使用編定結果，公告前已作建築使用且屬建地目之土地，依據「製定非都
市土地使用分區圖及編定各種使用地作業須知」等九點（二）說明２(1)、(3)規定在特
定農業區及一般農業區編定為甲種建築用．．．又該建地目土地使用現況符合作業須
知第九點（二）說明１規定者，依該規定亦得依使用現況編定為特定目的事業用地遊
憩用地丁種建築用地等。準此，於使用編定結果公告前屬建地目之土地原依上開作業
須知第九點（二）說明１規定依現況編為甲、丙種建築用地以外之用地者，其已不為
原使用現況使用時，為保障所有權人權益並利土地使用，土地所有權依上開作業須知
第九點（二）說明２(1)、(3)規定申請改變編定為甲、丙種建築用地時，得予准許。惟
為符合計畫管制精神，得申請改變編定為甲、丙種建築用地之地目土地，應以該建地
目非因依法核准興辦事業所銓定或變更為建地目者為限。」二、析言之內政部八十五
內地字第八五七五三八四號函對於特定農業區丁種建築用地「改變編定」為同區甲種
建築用地，係新創之名稱及特別規定。它的最主要旨趣如下：１. 土地地目在最初由
田地目變更為「建」地開始，係以一般建築使用之原因而變更地目者。２. 而其地目
變更時間係在該土地使用編定結果公告前。３. 地目變更時其原因非因依法核准興辦
事業所銓定或變更為建地者。４. 於變更地目為「建」地後，經過土地銓定或依原使
用現況異動編定，得依現使用現況准許改變編定為甲種建築用地。三、內政部八十五
年六月十八日內地字第八五七五三八四號函特定農業區丁種建築用地改變編定為同區
甲種建築用地，與原告合法證件與被告處分錯誤比照如下：原告在民國六十七年十二
月以前即以一般建築使用，完成地目變更為「建」地目，民國六十九年間始土地編定
公告確定。被告卻以民國七十年間以原告已領工廠登記證事由，由特定農業區甲種建
築用地更正為同區丁種建築用地，錯誤把更正編定事項，誤認為地目變更事項。(二)
原告田地目變更為建地目開始尚未領有工廠登記證，而係以一般建築使用地變更為建
地目。係非依法核准興辦事業所銓定或變更為建地目者，工廠登記日期為民國六十九
年七月。被告卻以原告領有工廠登記證係在地目變更為「建地目及土地編定之後。誤
為在變更地目為建地之時及誤該建地目係因依法核准並興辦事業所銓定或變更為建地
目者，被告未依內政部八十五年第八五七五三八四號函之意旨認定本件為特定農業區
建地。再言甲種建築用地之使用較乙種（工業）建築用地之使用為適宜，亦較農業區
損害為小。被告有違反法律不溯及既往之原則。四、綜上所陳，請准予系爭土地由特
定農業區丁種建築用地該改變編定為同區甲種建築用地，並撤銷原處分及一再訴願決
定等語。
被告答辯意旨略謂：一、按「按於使用編定結果公告前已作建築使用且屬建地目土地
，依據『製定非都市土地使用分區圖及編定各種使用地作業須知』第九點(二)說明２(1)
、(3)規定在特定農業區及一般農業區編為甲種建築用地；在山坡地保育區、森林區及
風景區編為丙種建築用地。又該建築地目土地使用現況符合作業須知第九點(二)說明１
規定者，依該規定亦得依使用現況編定為特定目的事業用地、遊憩用地、丁種建築用
地等。準此，於使用編定結果公告前屬建地目之土地，原依上開作業須知第九點(二)說
明１規定依現況編定為甲、丙種建築用地以外之用地者，其已不為原使用現況使用時
，為保障所有權人權益並利土地使用，土地所有權人依上開作業須知第九點(二)說明２
(1)、(3)規定申請改變編定為甲、丙種建築用地時，得予准許。惟為符合計畫管制精神
，得申請改變編定為甲、丙種建築用地之建地目土地，應以該建地目非因依法核准興
辦事業計畫所詮定或變更為建地目者為限。」「內政部八十五年六月十八日台八五內
地字第八五七五三八四號函釋之丁種建築用地得申請改變編定為甲、丙種建築用地之
建地目土地，需該建地目非因『依法核准興辦事業』所詮定或變更為建地目者為限，
係以『依法核准興辦事業』所詮定或變更為建地目之土地，有其供工廠使用之特定用
途，故不宜改變編定為甲、丙種建築用地，準此，內政部上開函釋之『依法核准興辦
事業』者，應為下列情形：１、經依法領有工業用地證明者。２、經工業主管機關核
准設廠者。３、興建工廠已依規定辦竣工廠登記者。４、興建之工廠經依法領有營利
事業登記製造、加工、修理業者。」分別為內政部八十五年六月十八日台八五內地字
第八五七五三八四號函及八十六年十月二十七日台八六內地字第八六八八二五號函所
明定，惟上開二號函業經內政部八十七年十一月五日台八七內字第八七八七五四八號
函停止適用在案，合先明。二、本案原告等所有坐落本縣后里鄉○○○段四六二之
七地號「建」地目土地（面積○．四三○四公頃），原編定為「特定農業區甲種建築
用地」，六十九年五月二十九日分割增為同段四六二之九、四六二之十等二筆地號土
地，所有權人為原告等人，民國七十年間，原告以已領工廠登記證為由，申請系爭地
號土地即四塊厝段四六二之九、四六二之十地號土地由「特定農業區甲種建築用地」
更正編定為「特定農業區丁種建築用地」，並經被告七十四年四月十三日七十府地用
字第四○○七五號函准更正編定。迨至八十六年十二月十六日原告持憑相關文件向土
地所轄豐原地政事務所申請依內政部八十五年六月十八日台八五內地字第八五七五三
八四號函及八十六年十月二十七日台八六內地字第八六八八二五號辦理改變編定，經
豐原地政事務所八十六年十二月二十二日八六豐地四字第八六○一四六七六號函請被
告轉呈原臺灣省政府地政處核示依內政部八十七年五月十五日台八七內地字第八七○
五六六二號函示：註銷本案土地工廠登記時已載明：註銷後之廠房不得移作非工業使
用，應不得依內政部八十五年六月十八日台八五內地字第八五七五三八四號函及八十
六年十月二十七日台八六內地字第八六八八二五號函規定辦理改變編定事宜。」豐原
地政事務所遂以八十七年六月二十二日八七豐地四字第八七○○四八九六號函復原告
在案，原告不服，遂向被告提出訴願並經訴願決定駁回，原告提起再訴願並經臺灣省
政府八十八年三月九日八八府訴二字第一四八九○九號再訴願決定：「原決定、原處
分撤銷，由原處分機關另為處理」，其理由略以：「．．．惟查本件再訴願人請求土
地編定核屬『變更』事項，再訴願人請求以『更正』土地之編定，經查本件土地編定
並無錯誤之情事，自非『更正』編定範疇。再訴願人之申請，顯有誤解，先予明。
次查土地編定之變更，依首揭法令之規定核屬縣（市）政府之職權，原處分機關就本
件再訴願人之申請逕為處分，顯為無權處分。原決定機關未詳予審究，遞予維持，不
無疏略。是原決定、原處分均應予撤銷，由原處分機關依法另為處理，以資妥適。」
據此，豐原地政事務所於八十四年四月八日以八八豐地四字第八八○○二九七三號函
檢送本案原告申請資料予被告辦理。而關於本案土地得否依規定改變編定為甲種建築
用地之疑義，前經被告八十七年十月十二日八七府地用字第二六七八○五號函請示前
臺灣省政府地政處，經臺灣省政府地政處函轉內政部，並經內政部八十七年十二月二
十二日台八七內地字第八七八四○四五號函示略以：「．．．又內政部八十五年六月
十八日及八十六年十月二十七日上開二函停止適用前已受理，尚未核准用地改變編定
之案件，於內政部上開八十七年十一月五日函示後，應不再繼續辦理」。被告遂以八
十八年七月三日八八府地用字第一九二八八七號函復原告在案。三、原告不服被告八
十八年七月三日八八府地用字第一九二八八七號函，提起訴願，經臺灣省政府八十九
年一月五日八九府訴一字第三○○二九號訴願決定，訴願駁回，原告不服又提起再訴
願，經內政部八十九年四月七日台（八九）內訴字第八九○三一六三號訴願決定，再
訴願駁回。本案原告於民國七十年間，主張已領有工廠登記證，應更正編定為丁種建
築用地，被告查核亦符合規定，並以七十年四月十三日七十府地用字第四○○七五號
函准予更正在案，然民國八十六年間又主張應更正為原編定之甲種建築用地，原告之
主張反覆不一，且依前揭八十七年五月十五日台八七內地字第八七○五六六二號及八
十七年十二月二十二日台八七內地字第八七四○四五號函示內容，原告所提行政訴訟
亦難謂有理由。綜上所陳，被告對於本案所為處分，應無違誤之處，原告提起本訴，
難謂有理由，請駁回原告之訴等語。
　　理  由
按停止適用之內政部八十五年六月十八日內地字第八五七五三八四號函示：「按於使
用編定結果公告前已作建築使用且屬建地目之土地，依據『製定非都市土地使用分區
圖及編定各種使用地作業須知』第九點（二）說明２(1)、(3)規定，在特定農業區及一
般農業區編為甲種建築用地．．．又該建地目土地使用現況符合作業須知第九點（二
）說明１規定者，依該規定亦得依使用現況編定為特定目的事業用地、遊憩用地、丁
種建築用地等。準此，於使用編定結果公告前屬建地目之土地，原依上開作業須知第
九點（二）說明１規定依現況編為甲、丙種建築用地以外之用地者，其已不為原使用
現況使用時，為保障所有權人權益並利土地使用，土地所有權人依上開作業須知第九
點（二）說明２(2)、(3)規定申請改變編定為甲、丙種建築用地時，得予准許。惟為符
合計畫管制精神，得申請改變編定為甲、丙種建築用地之地目土地，應以該建地目非
因依法核准興辦事業所銓定或變更為建地目者為限。」又「內政部八十五年六月十八
日內地字第八五七五三八四號函釋之丁種建築用地得申請改變編定為甲、丙種建築用
地之建地目土地，需該建地目為非因『依法核准興辦事業』所銓定或變更為建地目者
為限，係以『依法核准興辦事業』所銓定或變更為建地目之土地，有其供工廠使用之
特定用途，故不宜改變編定為甲、丙種建築用地，準此，內政部上開函釋『依法核准
興辦事業』者，應為下列情形：１經依法領有工業用地證明者。２經工業主管機關核
准設廠者。３興建工廠已依規定辦竣工廠登記者。４興建之工廠經依法領有營利事業
登記製造、加工、修理業者。．．．」停止適用之內政部八十六年十月二十七日內地
字第八六八八八二五號函亦有釋示。本件原告所有台中縣后里鄉○○○段四六二─七
地號特定農業區甲種建築用地土地，於六十九年五月二十九日分割增為四六二─九、
四六二─一○等兩筆土地，七十年間原告以已領工廠登記證為由，申請將系爭四六二
─九、四六二─一○兩筆土地更正編定為特定農業區丁種建築用地，經被告七十年四
月十三日府地用字第四○○七五號函准予更正編定。嗣原告於八十六年十二月十六日
復向被告所屬豐原地政事務所申請依內政部八十五年六月十八日內地字第八五七五三
八四號函及八十六年十月二十七日內地字第八六八八八二五號函將系爭四六二─九、
四六二─一○土地由特定農業區丁種建築用地，變更編定為同區甲種建築用地。經豐
原地政事務所八十七年六月二十二日豐地四字第八七○○四八九六號函駁復，原告不
服，提起訴願及再訴願，經臺灣省政府八十八年三月九日府訴二字第一四八九○九號
再訴願決定以變更編定核屬縣（市）政府之職權，豐原地政事務所逕為處分，顯為無
權處分，乃將原決定、原處分均撤銷，責由豐原地政事務所另為適法之處理。豐原地
政事務所乃將全案移由被告以八十八年七月三日府地用字第一九二八八七號函知原告
：「．．．二、有關內政部八十五年六月十八日台八五內地字第八五七五三八四號函
及八十六年十月二十七日台八六內地字第八六八八二五號函．．．業經內政部八十七
年十一月五日台八七內地字第八七八七五四八號函停止適用在案，而關於本案土地是
否依規定改變編定為甲種建築用地之疑義，亦經內政部八十七年十二月二十二日台八
七內地字第八七八四○四五號函示略以：『．．．又內政部八十五年六月十八日及八
十六年十月二十七日上開二函停止適用前已受理，尚未核准用地改變編定之案件，於
內政部上開八十七年十一月五日函示後，應不再繼續辦理。』在案。三、至本案得否
申請辦理變更編定請依『非都市土地使用管制規則』第三十五條規定辦理。」原告不
服，循序提起行政訴訟，主張如事實欄所載。經查：（一）、本件原告所有台中縣后
里鄉○○○段四六二─七地號特定農業區甲種建築用地土地，於六十九年五月二十九
日分割增為四六二─九、四六二─一○等兩筆土地，七十年間原告以已領工廠登記證
為由，申請將系爭四六二─九、四六二─一○兩筆土地更正編定為特定農業區丁種建
築用地，經被告七十年四月十三日府地用字第四○○七五號函准予更正編定。嗣原告
於八十六年十二月十六日復申請依內政部八十五年六月十八日內地字第八五七五三八
四號函及八十六年十月二十七日內地字第八六八八二五號函意旨由特定農業區丁種建
築用地，改變編定為同區甲種建築用地。惟內政部八十五年六月十八日內地字第八五
七五三八四號函及八十六年十月二十七日內地字第八六八八八二五號函，業經內政部
八十七年十一月五日台八七內地字第八七八七五四八號函停止適用及停止適用前已受
理，尚未核准用地改變編定之案件，於內政部上開八十七年十一月五日函示後，應不
再繼續辦理在案。又依中央法規標準法第十八條規定：「各機關受理人民聲請許可案
件適用法規時，除依其性質應適用行為時之法規外，如在處理程序終結前，據以准許
之法規有變更者，適用新法規。但舊法規有利於當事人而新法規未廢除或禁止所聲請
之事項者，適用舊法規。」本案被告於八十八年七月三日為原處分前，原告據以聲請
前開土地改變編定之內政部八十五年六月十八日內地字第八五七五三八四號函及八十
六年十月二十七日內地字第八六八八八二五號函，業經內政部八十七年十一月五日台
八七內地字第八七八七五四八號函停止適用在案，即無依中央法規標準法第十八條但
書規定之適用，又本件被告受理原告聲請中，據以聲請之內政部八十五年六月十八日
內地字第八五七五三八四號函及八十六年十月二十七日內地字第八六八八八二五號函
，業經內政部八十七年十一月五日台八七內地字第八七八七五四八號函停止適用，尚
無違反法律不溯及既往之原則。（二）、原告據以聲請前開土地改變編定之內政部八
十五年六月十八日內地字第八五七五三八四號函及八十六年十月二十七日內地字第八
六八八八二五號函，既經內政部八十七年十一月五日台八七內地字第八七八七五四八
號函函停止適用在案，即無庸再予以審酌原告聲請前開土地改變編定是否合乎據以聲
請之內政部八十五年六月十八日內地字第八五七五三八四號函及八十六年十月二十七
日內地字第八六八八八二五號函所規定土地改變編定之要件。（三）、綜上所述，原
告所訴，尚不足採。被告否准原告之聲請，核無違誤，一再訴願決定遞予維持，均無
不合，原告起訴意旨，難謂有理，應予駁回。
據上論結，本件原告之訴為無理由，爰依行政訴訟法施行法第二條、行政訴訟法第九
十八條第三項前段、第一百零四條、民事訴訟法第八十五條第一項前段，判決如主文
。
中　　華　　民　　國　　九十一　　　年　　　八　　　　月　　　十五　　　日
                    最 高 行 政 法 院  第 三 庭
                                審 判 長 法  官　　　葉　振　權
                                         法  官　　　鍾  耀  光
                                         法  官　　　鄭  淑  貞
                                         法  官　　　吳　錦　龍
                                         法  官　　　劉　鑫　楨
右  正  本  證  明  與  原  本  無  異
　　　　　　　　　　　　　　　　　　　　 法院書記官　陳　盛　信
中　　華　　民　　國　　九十一　　　年　　　八　　　　月　　　十五　　　日
